最高法院刑事判決　　　　　　　　　　　　　　　九十三年度台上字第二三八三號
　　上　訴　人　臺灣高等法院檢察署檢察官
　　被　　　告　甲○○
　　　　　　　　　　　　送達處：台北郵政七之一○三七號信箱
右上訴人因被告違反公職人員選舉罷免法案件，不服臺灣高等法院中華民國九十三年
一月十四日第二審判決（九十二年度上訴字第三三三四號，起訴案號：臺灣板橋地方
法院檢察署八十九年度偵緝字第一一四四號、九十年度偵字第六一九一號），提起上
訴，本院判決如左：
    主  文
原判決關於意圖使候選人不當選，以文字傳播不實之事，足以生損害於公眾及他人部
分撤銷，發回臺灣高等法院。
    理  由
本件原判決以公訴意旨略稱：被告甲○○基於意圖散佈於眾及使前第四屆立法委員候
選人陳照郎不當選之犯意，於民國八十七年九月二十四日，在中國時報第七版，以不
實之文字傳述刊登「核定陳照郎省議員於八十一年十二月二十九日提供張通寶先生（
以雞舍、水塔、水井）造具之拆遷安置戶名冊已予核定列為優先配地資格」之半版廣
告，並接續於八十七年十一月二十七日，在中時晚報第八版，刊登「陳照郎騙選票、
改法令、搶民地」，及於八十七年十二月三日自立早報頭版，刊登「陳宏昌、林志嘉
、陳照郎串謀，向行政院施壓，以達其圖謀私利之目的」等廣告，且又散發傳單以不
實之文字傳述刊登「陳照郎省議員下手令交辦一千四百戶目的，再者，以該交辦戶數
刪除原定五點六九公頃九條計劃道路」、「且該百分之十五抵費地，係勾結陳照郎省
議員以省議會省議員用箋下手令，廢除行政院已核准定案都計法令，擅改邱、連兩任
省主席核定，規劃完成之五點六九公頃道路及市場用地變建地圖利，陳照郎省議員八
十二年七月十日假三重市中正堂召開主持協調會，改變台北縣政府原送省政府評估本
案三區抵費地僅可安置七三○戶，改為一四○○戶人頭拆遷戶」等文字，用以詆譭陳
照郎，均足毀損陳照郎名譽並使其不當選。因認被告係犯公職人員選舉罷免法第九十
二條及刑法第三百十條之罪嫌，依法規競合法理，應優先適用公職人員選舉罷免法第
九十二條論處云云。而經審理結果，認並無積極證據足以證明被告犯罪，因將第一審
判決關於論處被告意圖使候選人不當選，以文字傳播不實之事，足以生損害於公眾及
他人罪刑部分撤銷，改判諭知被告無罪（第一審判決關於另論處被告散布文字，指摘
足以毀損他人名譽之事罪刑部分，屬不得上訴於第三審之案件，業經原審駁回被告在
第二審之上訴確定）。
惟查審理事實之法院對於被告有利及不利之證據，應一律注意，詳為調查，綜合全案
證據資料，本於經驗法則以定其取捨，並將取捨證據及得心證之理由於判決內詳為說
明。故證據雖已調查，而尚有其他必要部分並未調查，仍難遽為被告有利或不利之認
定時，如率予判決，其判決當然為違背法令。原判決就被告被訴意圖使候選人不當選
，以文字傳播不實之事，足以生損害於公眾及他人罪嫌部分，撤銷第一審科刑判決，
改判諭知被告無罪，係以：「被告於八十七年九月二十四日在中國時報第七版、及於
競選宣傳單所刊載內容，乃依據其掌握之證據資料所為之事實陳述，其刊登、散發上
開廣告、文宣前既已踐行合理查證，確信所報導為真實者，即不得繩以誹謗罪名」、
「被告於八十七年十一月二十七日，在中時晚報第八版所刊登之廣告，乃依據其掌握
之省議會會議紀錄及陳照郎省議會議員用箋內容，所為之評論。縱認其所為之評論與
真相有所差距，惟其既係本於所蒐集之證據資料予以查證後，依證據資料所為之評論
，仍認應符合【實際惡意原則】」、「被告於八十七年十二月三日自立早報頭版，刊
登【陳宏昌、林志嘉、陳照郎串謀，向行政院施壓，以達其圖謀私利之目的。鄉親啊
！選票被騙，財產被賣，這種立委還能選他嗎】之廣告。雖無證據資料顯示有何足以
確信被告刊登上揭廣告之內容為真實，然因嗣後有關臺北縣政府辦理該案拆遷戶查證
工作遭監察院公告糾正在案，衡諸常理，被告根據該事證為合理之懷疑，自難遽認其
已逾越必要範圍與程度，而認非係出於善意之發表言論。且於選舉期間，被告提出基
於該等事證所為之合理懷疑，其目的在使選民知悉候選人之能力及為人，而被告又係
以具名並提供完整公文資料之方式，交由選民判斷孰是孰非，陳照郎亦已提出相對說
明，其所為符合民主政治運作常軌，並無誹謗及使人不當選之故意」，為其論據。惟
依起訴書犯罪事實欄之記載，被告被訴之犯罪事實，除上開廣告及散發與該等廣告內
容相同之文宣傳單外，被告尚以文宣傳單傳播「陳照郎省議員下手令交辦一千四百戶
目的，再者，以該交辦戶數刪除原定五點六九公頃九條計劃道路」、「且該百分之十
五抵費地，係勾結陳照郎省議員廢除行政院已核准定案都計法令，擅改邱、連兩任省
主席核定，規劃完成之五點六九公頃道路及市場用地變建地圖利，陳照郎省議員八十
二年七月十日假三重市中正堂召開主持協調會，改變臺北縣政府，原送省政府評估本
案三區抵費地僅可安置七三○戶，改為一四○○戶人頭拆遷戶」等文字，原判決就被
告以文宣傳單指摘、傳播上開事實部分，是否屬實？能否構成犯罪？未為任何調查及
說明，顯有證據調查未盡及理由不備之違法。又卷附臺灣省政府建設廳八十二年一月
六日八二建六字第四四一○號函雖記載：「主旨：檢送『三重堤防與二重疏洪道三重
地區拆遷戶安置』拆遷戶清冊一式共十二冊，請惠依本廳八十一年十二月廿九日召集
會議決定辦理。說明：一、依據八十一年十二月廿九日召開主旨第一次會議議程中由
陳照郎省議員提供（清冊係張通寶先生造具）辦理」，惟其中並無「張通寶所造具清
冊內之拆遷安置戶，已予核定列為優先配地資格」之記載，而依原判決理由說明，卷
附經濟部水利署所造具臺北防洪初期治理工程三重堤防與二重疏洪道三重地區拆遷戶
安置分門別類配售名冊中，張通寶提供之名冊內之拆遷戶，僅多數列名其中（見原判
決第十一頁第八行至第十行），則被告憑何證據確信「陳照郎省議員於八十一年十二
月二十九日提供張通寶先生（以雞舍、水塔、水井）造具之拆遷安置戶名冊已予【核
定列為優先配地資格】」？該「核定列為優先配地資格」之指摘，是其依據何項資料
所為？關係原判決前開無罪之論斷，與卷內證據資料之內容是否相符，自應根究明白
。再者臺北縣政府辦理本件拆遷戶查證工作，雖經監察院糾正在案，惟該糾正案內容
如何？與陳照郎有無關聯？能否據該糾正案糾正內容，即產生「陳照郎騙選票、改法
令、搶民地」、「陳宏昌、林志嘉、陳照郎串謀，向行政院施壓，以達其圖謀私利之
目的」之合理懷疑？原判決俱未審認明白，即以該監察院糾正案，遽為有利於被告之
認定，自屬率斷。檢察官上訴意旨，指摘原判決違法，非無理由，應認原判決關於意
圖使候選人不當選，以文字傳播不實之事，足以生損害於公眾及他人部分，有撤銷發
回更審之原因。
據上論結，應依刑事訴訟法第三百九十七條、第四百零一條，判決如主文。
中　　　華　　　民　　　國　　九十三　　年　　　五　　　月　　　七　　　日
                              最高法院刑事第一庭
                                  審判長法官  施　文　仁
                                        法官  林　永　茂
                                        法官  蕭　仰　歸
                                        法官  賴　忠　星
                                        法官  張　祺　祥
      右正本證明與原本無異
                                              書  記  官
中　　　華　　　民　　　國　　九十三　　年　　　五　　　月　　 十三 　　日
                                                                        Ｋ
